【裁判字號】    96,易,3059
【裁判日期】    970709
【裁判案由】    詐欺
【裁判全文】
臺灣高雄地方法院刑事判決              96年度易字第3059號
公  訴  人  臺灣高雄地方法院檢察署檢察官
被      告  乙○○
上列被告因詐欺案件，經檢察官提起公訴（96年度偵字第20456
號），本院判決如下：
    主  文
乙○○幫助犯詐欺取財罪，累犯，處有期徒刑肆月，如易科罰金
，以新臺幣壹仟元折算壹日；減為有期徒刑貳月，如易科罰金，
以新臺幣壹仟元折算壹日。又幫助犯詐欺取財罪，累犯，處有期
徒刑肆月，如易科罰金，以新臺幣壹仟元折算壹日；減為有期徒
刑貳月，如易科罰金，以新臺幣壹仟元折算壹日。應執行有期徒
刑肆月，如易科罰金，以新臺幣壹仟元折算壹日。
    事  實
一、乙○○應了解目前國內社會上層出不窮之不法份子為掩飾渠
    等不法行徑，避免執法人員之追究及處罰，經常利用他人之
    電話、存款帳戶、印章、存摺、金融卡及密碼轉帳，以確保
    犯罪所得之不法利益並掩人耳目，在客觀上可以預見一般取
    得他人電話號碼、金融存款帳戶使用之行徑，常與財產犯罪
    所需有密切關連，竟基於縱有人持其所有之帳戶作為犯罪工
    具，亦不違背其本意之幫助之犯意，於民國96年1 月間某日
    ，在不詳地點，將其於同月18日向華南商業銀行鳳山分行（
    下稱華南銀行鳳山分行）申請補發帳號000000000000號及於
    同月23日向臺灣土地銀行五甲分行（下稱土地銀行五甲分行
    ）申請使用帳號000000000000號之存摺、金融卡及提款密碼
    ，交付予姓名年籍不詳之犯罪集團成員使用，該犯罪集團成
    員取得上開帳號，即基於不法所有之犯罪意圖，於96年1 月
    25日9 時30分許，撥打電話向丁○○佯稱抽中美之美化妝品
    公司參獎新台幣（下同）120 萬元，如要領取彩金需先繳交
    稅務移轉費用，致丁○○陷於錯誤，依指示於96年1 月26日
    12時許，在第一商業銀行員林分行（下稱第一銀行員林分行
    ）匯款6 萬元至乙○○前開土地銀行帳戶，另於96年3 月13
    、14日在台灣銀行員林分行匯款14萬元至朱家昌（另行偵辦
    ）之台灣銀行大雅分行帳戶（帳號：000000000000號），復
    於同月15日在第一銀行各匯款10萬元至黃介亭（另行偵辦）
    之第一銀行大溪分行帳戶（帳號：00000000000 號）及仲彬
    憲（另行偵辦中）之台中中清路郵局帳戶內（帳號：000000
    00000000號），復於同月16日在第一銀行員林分行匯款74,
    000 元至黃介亭之上開帳戶內。又該詐騙集團成員食髓知味
    ，另行基於上開犯意，復於96年1 月31日11時許，假藉中華
    電信股份有限公司名義撥打電話向丙○○佯稱行動電話0000
    000000號積欠電話費未繳，可能係詐騙集團使用要凍結帳戶
    ，須將款項匯至指定帳戶內，丙○○不疑有他，遂依指示於
    96年1 月31日在華南商業銀行石牌分行（下稱華南銀行石牌
    分行）匯款7 萬元至乙○○前開華南銀行鳳山分山帳戶內。
    嗣因丁○○及丙○○發覺受騙後報警始循線查悉上情。
二、案經高雄縣政府警察局移送臺灣高雄地方法院檢察署檢察官
    偵查起訴。
    理  由
壹、有關證據能力之說明：
    本件證人即被害人丁○○及丙○○於警詢所為陳述，為被告
    以外之人於審判外之言詞陳述；卷附被告於土地銀行五甲分
    行開戶之存款印鑑卡、開戶基本資料及交易明細查詢單、華
    南銀行鳳山分行開戶之存款印鑑卡、開戶基本資料、印鑑及
    存摺掛失止付申請書、補發申請書及存款往來明細表各1 份
    ，被害人丁○○提出之第一銀行員林分行匯款申請書回條1
    紙、被害人丙○○提出之華南銀行石牌分行全行通收存款憑
    條副根1 紙，本院依職權向土地銀行五甲分行函查之開戶資
    料1 份，則係被告以外之人於審判外之書面陳述。本件公訴
    人及被告就上開言詞及書面陳述於本院最後一次審理中，均
    同意引為證據。本院審認上開證據取得過程並無瑕疵，與待
    證事實具有關連性、證明力非明顯過低等情，均認為適當，
    可以作為本案之證據，依刑事訴訟法第159 條之5 第1 項之
    規定，認上開言詞及書面陳述均具有證據能力。
貳、實體事項：
一、被告之辯稱：
    訊據被告乙○○坦承有於上開時間，向華南銀行鳳山分行及
    土地銀行五甲分行申請使用上開帳號之事實，惟矢口否認上
    開犯行，並辯稱我有申請使用上開華南銀行鳳山分行帳戶，
    95年中至年底這段期間，有遺失一次，我將帳戶存簿、印章
    、提款卡放在機車座下置物箱，置物箱被撬開，帳戶存簿、
    、印章、提款卡被偷走，我提款密碼寫在存褶裡，因為該帳
    戶很少使用，所以於96年1 月間才辦理掛失補發，又申請上
    開土地銀行五甲分行帳戶，是辦理勞工貸款專用，後來因資
    格不符貸款沒有下來，在96年年初過年前上開2 個帳戶被偷
    ，因帳戶存簿、印章及提款卡放在機車之置物箱，置物箱被
    撬開，帳戶存簿、印章及提款卡均被偷走，我提款密碼寫在
    存褶裡，結果連同華南銀行鳳山分行的存褶等物一併被偷走
    云云。
二、本院得心證之理由：
(一)上開土地銀行五甲分行及華南銀行鳳山分行帳戶係被告乙○○本人申請設立一節，為被告供述甚詳（偵卷第6 至8 頁、
    本院卷第58至62頁），核與卷附被告於土地銀行五甲分行開
    戶之存款印鑑卡、開戶基本資料及交易明細查詢單、華南銀
    行鳳山分行開戶之存款印鑑卡、開戶基本資料、印鑑及存摺
    掛失止付申請書、補發申請書及存款往來明細表各1 份（警
    卷第10至23頁、本院卷第65至73頁）之開戶基本資料相符。
    又被害人丁○○、丙○○於上開時、地，遭犯罪集團成員以
    上述事由詐騙，致陷於錯誤，遂依對方指示，先後匯款上開
    金額至被告使用之土地銀行五甲分行（丁○○部分）及華南
    銀行鳳山分行（丙○○部分）帳戶，旋即於當日遭人提領一
    空之事實，業據證人即被害人丁○○、丙○○於警詢時證述
    甚詳（警卷第1 、2 頁丁○○警詢筆錄、第5 至7 頁丙○○
    警詢筆錄），並有被害人丁○○提出之第一銀行員林分行匯
    款申請書回條1 紙（警卷第3 頁）、被害人丙○○提出之華
    南銀行石牌分行全行通收存款憑條副根1 紙（警卷第8 頁）
    及上揭土地銀行五甲分行及華南銀行鳳山分行之交易往來明
    細表各1 份在卷可稽；是本件被害人丁○○、丙○○確有遭
    騙，而先後匯款至被告申請使用之上開2 個帳戶之事實。
(二)上開華南銀行鳳山分行帳戶，被告另稱於95年底去小港過埤
    私人拖車公司上班需要，而於96年1 月18日去換發存摺及新
    的晶片卡；另土地銀行五甲分行帳戶，則因辦理勞工貸款去
    土銀櫃檯辦理勞工貸款10萬元，所以先去土銀開戶等語（本
    院卷第60頁）；衡情被告上開2 個帳戶，既係工作或貸款專
    用，被告理應將上開帳戶存摺、印章及提款卡妥善保管，如
    有遺失或失竊，亦應立即申報掛失；尤以時下相關金融帳戶
    遭犯罪集團利用之新聞報導層出不窮，被告亦自承有聽說詐
    欺集團有買賣帳戶，且銀行裏也有宣傳提醒民眾注意、警覺
    （本院97年6 月25日審判筆錄第7 頁），是本件被告若有失
    竊上揭銀行存摺及提款卡，應無不加理會之可能。
(三)本件被告於上開帳戶成為警示帳戶之前，並未辦理掛失止付
    ；復參酌基於使用他人帳戶從事財產犯罪者之立場，渠等既
    知以他人之帳戶掩飾犯行，當亦明瞭社會上一般正常之人如
    遇帳戶存摺、提款卡遺失情事，為防止拾得者擅領存款或擅
    用帳戶，必於發現後立即向金融機構辦理掛失，在此情形下
    ，若猶然以各該拾得帳戶，作為指示被害人匯入款項之犯罪
    工具，即有可能無法提領犯罪所得，致渠等大費周章從事之
    犯行成空。是以從事財產犯罪者，若非確信該帳戶所有人不
    會辦理掛失，不至於以該帳戶從事於財產犯罪；從而，本件
    被告應有交付上開帳戶之存摺、金融卡及密碼，進而容任犯
    罪集團使用其帳戶作為犯罪工具之事實甚明。
(四)就本件被告使用上開2 個帳戶之提領資料觀之：土地銀行五
    甲分行部分，被告於96年1 月23日以現金100 元開戶並領取
    新核發之存摺、印章及提款卡，該帳戶於同月25日（僅隔2
    日）存入2,980 元，隨即遭人提領3,006 元；又本件被害人
    丁○○於上開時、地，依犯罪集團成員指示匯款6 萬元至該
    帳戶，亦即遭人提款一空。又華南銀行鳳山分行部分，被告
    於96年1 月19日換發新領之存摺、印章及提款卡，該帳戶於
    同月23日（僅隔4 日）存入2,000 元，隨即遭人提領2,006
    元；又本件被害人丙○○於上開時、地，依犯罪集團成員指
    示匯款7 萬元至此帳戶，亦即遭人提款一空。足見本件犯罪
    集團於向被害人丁○○丙○○、實施詐騙時，應有確實把握
    該帳戶絕對不會遭被告掛失止付甚明。
(五)現今一般人前往金融機構申請帳戶使用並非難事，如非供作
    不法使用，應無不以自己名義申請，而另向他人央求提供之
    必要，況邇來各式各樣之詐欺或恐嚇取財犯罪類型層出不窮
    ，該等犯罪多係利用他人之帳戶以躲避警方追查，並迭經媒
    體廣為披載、報導，此應為常人本於一般認知能力所能知悉
    。本件被告既係心智健全之成年人，自當無不知之理，其竟
    將自己之帳戶提供予他人，足認其對於該帳戶遭用於詐欺取
    財使用有所預見，且亦無違其本意，而有幫助詐欺取財之犯
    意甚明。
(六)再本院向土地銀行五甲分行函查被告申請開設帳戶之目的，
    業據該銀行函復被告並未向土地銀行五甲分行辦理勞工貸款
    ，有該銀行之函示1 紙在卷可查（本院卷第65頁），是被告
    辯稱其申請上開土地銀行帳戶係辦理勞工貸款乙節，顯屬無
    據，自不可採。
(七)綜上，本件事證明確，被告犯行應堪認定。
三、論罪、科刑及減刑：
(一)查本件詐欺集團成員以上開詐術，先後向被害人丁○○、丙○○施騙，致被害人陷於錯誤，分別匯款至被告乙○○提供
    之上開土地銀行五甲分行及華南銀行鳳山分行帳戶內，詐欺
    集團成員先後所為，均係犯刑法第339 條第1 項之詐欺取財
    罪。被告單純提供上開2 個帳戶予詐欺集團成員使用之行為
    ，並不等同於向被害人丁○○、丙○○施以欺罔之詐術行為
    ，且亦無證據證明被告有參與本件詐欺取財犯行之構成要件
    行為，是本件被告僅係對於詐欺集團成員之犯行資以助力，
(二)按刑法上之幫助犯，以正犯已經犯罪為構成要件，故幫助犯
    無獨立性，如無他人犯罪行為之存在，幫助犯即無由成立（
    最高法院60年台上字第2159號判例參照）；準此，幫助犯犯
    罪個數之判斷標準，與正犯相同，應以法益侵害作為犯罪評
    價之基礎，並以法益侵害之個數及次數，作為決定犯罪個數
    之主要標準。
(三)本件被告乙○○提供上開2 個帳戶予詐欺集團成員使用，由
    詐欺集團成員以上開詐術，先後向被害人丁○○、丙○○施
    以詐術，致被害人丁○○、丙○○陷於錯誤，分別匯款至被
    告上開帳戶之行為，而侵害被害人丁○○、丙○○之財產法
    益，核被告所為，均係犯刑法第339 條第1 項之詐欺取財罪
    之幫助犯，亦即應成立2 次幫助詐欺取財罪，並均依刑法第
    30條第2 項規定，按正犯之刑減輕之。又被告曾因業務過失
    致人於死罪，經臺灣桃園地方法院以93年交簡字第36號判處
    有期徒刑6 月確定，於93年11月30日易科罰金執行完畢，有
    臺灣高等法院被告前案紀錄表在卷可稽，其於有期徒刑執行
    完畢後5 年之內，故意再犯本件有期徒刑以上之罪，均應依
    刑法第47條第1 項之規定論以累犯，並加重其刑。被告同時
    有上開刑之加重（累犯）及減輕事由（幫助犯），應依刑法
    第71條第1 項之規定先加後減之。
(四)審酌被告任意將上開金融機關帳戶提供他人詐欺取財使用，
    紊亂社會正常交易秩序，並使不法之徒藉被告之帳戶，輕易
    取得被害人丁○○之匯款6 萬元及被害人丙○○之匯款7 萬
    元，致檢警難以追查緝捕幕後正犯，且被告迄未與本件被害
    人2 人和解；另自警詢、偵查及本院審理中，猶飾詞卸責，
    犯後態度不佳等一切情狀，爰各量處如主文所示之宣告刑，
    並審酌其經濟狀況勉持（見本院卷第41頁被告通緝到案警詢
    筆錄），併均諭知如易科罰金以新台幣1,000 元折算1 日之
    折算標準。
(五)查本件犯罪之時點，係在96年4 月24日之前，核與中華民國
    九十六年罪犯減刑條例第2 條第1 項之規定相符，復無同條
    例第3 條規定之除外情事存在，應減其宣告刑二分之一，並
    再諭知易科罰金之折算標準，並定其應執行之刑。
(六)至被告交付上開2 個帳戶予詐欺集團之存摺、印章及提款卡
    ，雖係供犯罪所用之物，然既已交付該犯罪集團人員使用，
    顯已移轉其所有權予前揭集團人員，而非被告所有，且均非
    違禁物，亦無證據足資證明係屬應沒收之物；又因幫助犯不
    適用責任共同之原則，對正犯所有供犯罪所用或因犯罪所得
    之物，勿庸併為沒收之宣告（最高法院88年台上字第6234號
    號判決參照），併予敘明。
參、據上論斷，應依刑事訴訟法第299 條第1 項前段，刑法第30
    條第2 項、第339 條第1 項、第41條第1 項前段、第2 項、
    第47條第1 項、第51條第5 款，刑法施行法第1 條之1 ，中
    華民國96年罪犯減刑條例第2 條第1 項第3 款、第7 條，判
    決如主文。
本案經檢察官甲○○到庭執行職務。
中    華    民    國    97    年    7     月    9     日
                  刑事第五庭  審判長法  官    黃建榮
                                    法  官    李嘉益
                                    法  官    蘇揚旭
以上正本證明與原本無異。
如不服本判決應於收受本判決後10日內向本院提出上訴書狀，並
應敘述具體理由，如未敘述上訴理由者，應於上訴期間屆滿後20
日內補提理由書狀於本院（均須按他造當事人之人數附繕本）「
切勿逕送上級法院」。
中    華    民    國    97    年    7     月    9     日
                                    書記官    莊正彬
附錄本案論罪科刑法條全文：
刑法第30條
幫助他人犯罪者，為從犯。雖他人不知幫助之情者，亦同。
從犯之處罰，得按正犯之刑減輕之。
刑法第339 條
意圖為自己或第三人不法之所有，以詐術使人將本人或第三人之
物交付者，處5 年以下有期徒刑、拘役或科或併科1 千元以下罰
金。
以前項方法得財產上不法之利益或使第三人得之者，亦同。
前二項之未遂犯罰之。


司法院資訊處製作；財團法人民間司法改革基金會備份。
